臺灣苗栗地方法院民事判決
                      111年度重訴字第1號
原      告  張哲豪  
訴訟代理人  聶嘉嘉律師
複代理人    徐祐偉律師
追加原告    張雅雯  
            張雅婷  
被      告  賴天乙  

訴訟代理人  陳鎮律師  
上列當事人間請求返還借款事件，本院於民國111年6月9日言詞
辯論終結，判決如下：
    主      文
原告之訴及假執行之聲請均駁回。
訴訟費用由原告張哲豪負擔。 
    事實及理由
壹、程序方面
　　按訴狀送達後，原告不得將原訴變更或追加他訴，但被告同
    意者，或該訴訟標的對於數人必須合一確定時，追加其原非
    當事人之人為當事人者，不在此限。訴訟標的對於數人必須
    合一確定而應共同起訴，如其中一人或數人拒絕同為原告而
    無正當理由者，法院得依原告聲請，以裁定命該未起訴之人
    於一定期間內追加為原告；逾期未追加者，視為已一同起訴
    ，民事訴訟法第255條第1項第1、5款、第56條之1第1項定有
    明文。經查，本件原告之父親張銘坤於民國104年2月23日死
    亡，其繼承人為張哲豪、張雅雯、張雅婷及沈舟娜，原告張
    哲豪起訴主張張銘坤對被告有新臺幣（下同）1,200萬元之
    借款（下稱系爭借款）債權，原起訴聲明：㈠被告應給付原
    告1,200萬元，及自起訴狀繕本送達翌日起至清償日止，按
    週年利率5%計算之利息。㈡願供擔保，請准宣告假執行等語
    （見本院卷第13頁）。然系爭借款債權為張銘坤之全體繼承
    人公同共有，屬固有必要共同訴訟，經原告張哲豪於111年1
    月24日聲請本院裁定命張雅雯、張雅婷及沈舟娜追加為本件
    之原告(見本院卷第79頁)，復經本院限期命張雅雯、張雅婷
    及沈舟娜陳述意見，張雅雯、張雅婷均未具狀為任何說明，
    堪認其等無拒絕同為原告之正當理由。本院爰依上開規定於
    111年3月18日裁定命張雅雯、張雅婷、沈舟娜應於收受上開
    裁定之日起7日內追加為本件訴訟之原告(見本院卷第111頁
    至第112頁)。惟張雅雯、張雅婷於收受裁定後逾期未為追加
    ，依民事訴訟法第56條之1第1項規定，應視為張雅雯、張雅
    婷已一同起訴而同為原告（沈舟娜部分另經本院撤銷命沈舟
    娜追加為原告之裁定）。嗣原告張哲豪於111年4月25日具狀
    主張沈舟娜與張哲豪、張雅雯、張雅婷前於104年3月19日就
    被繼承人張銘坤之遺產簽立遺產分割繼承協議書（下稱系爭
    協議書），其中第3點約定由原告張哲豪、張雅雯、張雅婷
    取得被繼承人所有於金融機構及私下他人所集欠之債務全部
    及債權存款全部等語（見本院卷第169頁），有系爭協議書
    在卷可考（見本院卷第167頁至第171頁），是系爭借款債權
    業經張銘坤之全體繼承人協議由原告張哲豪、張雅雯、張雅
    婷公同共有之事實，為兩造所不爭執（見本院卷第238頁、
    第395頁），則系爭借款債權公同共有人全體即原告張哲豪
    、張雅雯、張雅婷向被告為請求而行使公同共有債權之權利
    ，原告張哲豪據此更正聲明為：㈠被告應給付原告張哲豪、
    追加原告張雅雯、張雅婷1,200萬元，及自起訴狀繕本送達
    翌日起至清償日止，按週年利率5%計算之利息。㈡願供擔保
    ，請准宣告假執行等語（見本院卷第217頁），經被告同意
    原告上開訴之變更（見本院卷第404頁），依前所述，應屬
    有據，先予敘明。
貳、實體方面
一、原告主張：被告於95年9月30日向張銘坤借款1,200萬元，雙
    方約定以95年11月30日為還款日，被告並開立附表一所示本
    票供為上開借貸契約之擔保及證明，嗣被告於還款期日將屆
    至而無力還款，遂背書轉讓附表二所示支票予張銘坤以供還
    款，張銘坤將附表二編號一、二所示支票屆期提示後，均以
    發票人存款不足為由遭退票，張銘坤始知被告所交付附表二
    所示支票不能兌現而未提示其餘支票，因被告仍無力清償，
    而提供訴外人即被告之母賴王碧所有之苗栗縣○○鎮○○段000○
    000地號土地（下稱系爭土地）供張銘坤設定1,200萬元之抵
    押權登記，張銘坤並指定由原告張哲豪作為抵押權人。原告
    曾於106年6月間某日與被告商討還款事宜，被告未否認有積
    欠上開借貸債務，惟稱無力還款，原告張哲豪、張雅雯、張
    雅婷為系爭借款債權之繼承人，於繼承系爭借款債權後，請
    求被告返還借款。為此，爰依民法第1148條第1項前段、第4
    74條第1項之規定，提起本件訴訟等語。並聲明：㈠被告應給
    付原告張哲豪、追加原告張雅雯、張雅婷1,200萬元，及自
    起訴狀繕本送達翌日起至清償日止，按週年利率5%計算之利
    息。㈡願供擔保，請准宣告假執行。
二、被告則以：被告否認曾向張銘坤借貸並積欠1,200萬元，附
    表一所示本票雖係基於借貸而簽發，但否認有收到張銘坤借
    貸之1,200萬元及借貸之合意，附表一、二所示票據均不能
    證明借貸款項已交付被告；又依原告主張借款債權人為張銘
    坤，但上開抵押權之權利人為原告張哲豪，基於抵押權之從
    屬性原則，該抵押權之設定應屬無效，縱認抵押權設定有效
    成立，該抵押權擔保債權為96年10月30日原告與賴王碧間金
    錢借貸關係，與原告主張之系爭借款債權內容不同，系爭土
    地之抵押權設定無從證明兩造間有借貸合意及借款交付之事
    實；縱認兩造存有借貸關係，亦已罹於時效，被告得拒絕給
    付等語，資為抗辯。並聲明：㈠原告之訴及假執行之聲請均
    駁回。㈡如受不利之判決，願供擔保請准宣告免為假執行。
三、本院協同兩造整理不爭執之事項及爭點如下：
　㈠不爭執事項（見本院卷第395頁）
　1.被繼承人張銘坤於104 年2 月23日死亡，其繼承人為原告、
    追加原告張雅雯、張雅婷及第三人沈舟娜。
　2.原告、追加原告張雅雯、張雅婷及沈舟娜於104年3月19日訂定
    系爭協議書，其中第3條約定由原告、追加原告張雅雯、張
    雅婷共同繼承被繼承人張銘坤所有於金融機構存款債權及私
    下他人所積欠之債務全部。沈舟娜就本件借款債權並非繼承
    人或公同共有人。
　3.被告與賴王碧於95年9月30日共同簽發附表一所示本票交付
    予張銘坤。
　4.被告於95年11月、12月間陸續將附表二所示票面金額總計1,19
    3萬5,710元之支票14紙，背書轉讓予張銘坤。其中本院卷附
    表二編號1、2所示支票經提示後記載因存款不足而退票（參
    本院卷第377頁、第389頁）。
　5.96年10月30日賴王碧所有之苗栗縣○○鎮○○段000地號土地設定
    擔保債權額500萬元之普通抵押權予原告，賴王碧所有之同
    段228地號土地設定擔保債權額700萬元之普通抵押權予原告
    。
　6.原告與追加原告均與賴王碧互不認識。
　㈡爭點（見本院卷第395頁至第396頁）
　1.張銘坤與被告間有無1,200萬元之借貸合意？
　2.張銘坤已否交付借款？
　3.系爭借款請求權是否已罹於消滅時效？
四、得心證之理由：
　㈠張銘坤與被告間有無1200萬元之借貸合意？張銘坤已否交付
    借款？
　1.按稱消費借貸者，於當事人間必本於借貸之意思合致，而有
    移轉金錢或其他代替物之所有權於他方之行為，始得當之，
    故當事人主張與他方有消費借貸關係存在者，自應就該借貸
    意思互相表示合致及借款業已交付之事實，均負舉證之責任
    ，若僅證明借貸意思表示互相一致，而未證明有金錢之交付
    者，尚不能認為有金錢借貸關係存在。本件原告主張被告向
    原告之被繼承人張銘坤借款1,200萬元未清償乙情，惟為被
    告所否認，故應由原告舉證證明兩造間就系爭借款有借貸之
    合意及張銘坤確有交付借款之事實。
　2.依不爭執事項3.所示，被告與其母賴王碧於95年9月30日共
    同簽發附表一所示本票交付予張銘坤，又被告自承簽發上開
    本票之原因關係為「當時是有要借貸，但否認有金錢交付之
    事實，是基於借貸關係而簽發系爭本票」、「因張銘坤說要
    借錢給我就要我簽本票，但後來張銘坤沒把錢匯給我」等語
    （見本院卷第153頁至154頁、第396頁），可徵附表一所示
    本票係基於張銘坤與被告間之借貸關係而簽發，佐以上開本
    票發票日、票面金額均與原告所主張系爭借款之借貸日期95
    年9月30日、借貸約定金額1,200萬元等節吻合，堪認被告與
    張銘坤間確有1,200萬元之借貸意思互相表示合致，是原告
    主張被告與張銘坤間就系爭借款有借貸之合意，應屬有據。
　3.按民事訴訟如係由原告主張權利者，應先由原告負舉證之責
    ，若原告先不能舉證，以證實自己主張之事實為真實，則被
    告就其抗辯事實即令不能舉證，或其所舉證據尚有疵累，亦
    應駁回原告之請求（最高法院100年度台上字第415號判決意
    旨參照）。原告主張張銘坤有交付系爭借款予被告，經查：
　⑴票據乃文義證券及無因證券，票據上之權利義務悉依票上所
    載文義定之，與其基礎之原因關係各自獨立，票據權利之行
    使不以其原因關係存在為前提。查原告所提出如附表一所示
    本票，被告雖係基於系爭借款之原因關係而簽發，惟上開本
    票僅足以證明被告有簽發該本票交付張銘坤之事實，並無從
    證明張銘坤有交付票面金額所示之款項予被告。又附表二所
    示支票經被告否認與張銘坤間有借貸之原因關係存在，被告
    抗辯上開支票非被告交付、被告在上開支票背書係基於與張
    銘坤之交情所為、上開支票之簽發與附表一所示本票無關等
    語（見本院卷第397頁），且依不爭執事項4.所示，附表二
    所示支票之票面金額總計1,193萬5,710元，亦與原告主張之
    系爭借款金額即1,200萬元不符，上開支票實僅足以證明被
    告有在其上背書轉讓予張銘坤之事實，然尚無從證明張銘坤
    有交付上開支票票面金額所示之款項予被告，是原告以附表
    一、二所示票據欲證明張銘坤有交付借款之事實，難謂有據
    。
　⑵物權契約或物權登記之債務人，核與債權人間是否曾發生消
    費借貸關係，係屬二事，不能僅以抵押權登記或抵押權設定
    契約書之記載，即認有成立消費借貸關係。查賴王碧以系爭
    土地設定抵押權登記之內容如不爭執事項5.及附表三所示，
    有系爭土地登記謄本及抵押權登記申請資料存卷可參（見本
    院卷第193頁至第213頁）。原告固主張上開抵押權登記係為
    擔保系爭借款債權，然此經被告否認，被告辯稱係因其向張
    銘坤借用支票使用、該支票帳戶由被告支付之目的而設定上
    開抵押權等語（見本院卷第155頁）。參酌系爭土地上開抵
    押權設定登記如附表三所示內容，抵押人及債務人均登記為
    賴王碧，而非以被告為借款人，且上開抵押權登記所擔保債
    權為「96年10月30日之金錢消費借貸」，核與原告所主張係
    系爭借款之借貸日期、清償日期均屬不符，佐以原告主張張
    銘坤與被告間尚有其他借貸關係乙情（見本院卷第154頁）
    ，則依據系爭土地上開抵押權登記內容，實難認係擔保系爭
    借款或與系爭借款相關，亦無從僅以上開抵押權登記之設定
    推論張銘坤有交付系爭借款之金錢予被告，是被告以上開抵
    押權登記主張張銘坤有交付借款之事實，亦非可採。
　⑶原告就其主張張銘坤基於系爭借款之消費借貸關係而有交付
    被告1,200萬元款項部分，並未提出任何交付金錢之事證以
    資佐證。又證人秦名佑雖於審理中證稱：張銘坤過世後一年
    多，那天是假日，當天我們吃完晚飯過後，被告與被告的妹
    妹及子女等4人就一起進來家裡，一開始都是被告的妹妹、
    女兒跟張哲豪在對話，大概就在講錢的事情，被告的妹妹跟
    女兒就是在講被告已經把錢還了沒有欠錢，張哲豪就在講跟
    解釋給對方說還沒還清，被告都沒講話，張哲豪就轉頭跟被
    告說你先叫我不要欠1200萬的事跟你家人講，你今天現在這
    樣是否不想還錢，被告就用台語說「這1200萬我已經有還一
    部分」，被告只有講這句話，張哲豪跟被告的妹妹說被告有
    承認有欠錢，我當天人是有在現場見聞被告跟張哲豪的協商
    過程，當天被告的妹妹、女兒與張哲豪就被告與張銘坤間債
    權債務關係之討論，當天所討論的都是支票借錢還錢，金額
    都是幾十萬，沒看到當天所談論的支票，不知道是哪些支票
    ，不知道也沒談到支票相關內容，沒談到張銘坤是否有一次
    借貸1200萬元並交付現金1200萬元給被告，依我當天所聽聞
    之相關內容，張銘坤與被告間是有多次借貸關係等語（見本
    院卷第399頁至第403頁）。然依證人秦名佑上開證述內容，
    原告張哲豪與被告、被告家屬所談論之借貸事宜為多次以支
    票借錢還錢方式、均借貸幾十萬金額之內容，並無談論任何
    關於被告與張銘坤間於95年9月30日向張銘坤借款1,200萬元
    及張銘坤交付1,200萬元借款予被告之事實，則證人秦名佑
    上開證述聽聞相關借貸情節（多次以支票借錢還錢、各次借
    款均為幾十萬元金額），實與原告所主張系爭借款之內容（
    於95年9月30日借貸1,200萬元並交付1,200萬元借款）不符
    ，佐以原告主張張銘坤與被告間尚有其他借貸關係乙情（見
    本院卷第154頁），則證人秦名佑上開證述其聽聞之相關借
    貸內容，尚難認係談論系爭借款或相關事宜。又依證人秦名
    佑上開證述情節，其僅聽聞被告用台語說「這1200萬我已經
    有還一部分」等語，該被告所稱「1200萬」是否確為系爭借
    款，尚非無疑，且依被告所上開所稱內容僅可徵被告係抗辯
    已清償部分借款，尚無從據此認定張銘坤確有就系爭借款交
    付1,200萬元金錢予被告之事實。此外，原告除附表一、二
    所示票據、系爭土地之上開抵押權登記及證人秦名佑之證述
    等證據外，復未能提出其他相關證據，自難認原告所為舉證
    足資證明張銘坤已依系爭借款之借貸契約關係而向被告如數
    交付1,200萬元借貸款項之事實。
　㈡系爭借款請求權是否已罹於消滅時效？
    原告既未能證明系爭借款之金錢業已交付被告，其主張張銘
    坤與被告有消費借貸關係存在而得依繼承、消費借貸之法律
    關係請求被告履行系爭借款債務，洵屬無據。從而，系爭借
    款請求權是否已罹於消滅時效，本院即無再予審究之必要，
    併此敘明。
五、綜上所述，原告依民法第1148條第1項前段、第474條第1項
    之規定，請求被告給付1,200萬元，及自起訴狀繕本送達翌
    日起至清償日止，按週年利率5%計算之利息，為無理由，應
    予駁回。又原告之訴既經駁回，其假執行之聲請亦失所附麗
    ，應一併予以駁回。
六、本件事證已臻明確，兩造其餘攻擊防禦方法及所提證據，經
    核與判決結果不生影響，爰不逐一論述，附此敘明。
七、訴訟費用負擔之依據：民事訴訟法第78條。又依民事訴訟法
    第56條之1第1項、第3項追加原告者，如訴訟費用應由原告
    負擔者，法院得酌量情形，命僅由原起訴之原告負擔。同條
    第5項定有明文。查本件追加原告張雅雯、張雅婷係經本院
    裁定命追加為原告，因逾期未為追加，依民事訴訟法第56條
    之1第1項後段規定，視為已一同起訴。是本院審酌追加原告
    張雅雯、張雅婷未一同具狀起訴，且未以書狀或到庭陳述或
    作何說明，此部分參照民事訴訟法第56條之1第5項規定意旨
    ，不令追加原告張雅雯、張雅婷負擔訴訟費用，故本件訴訟
    費用命由原告張哲豪負擔，附此敘明。
中　　華　　民　　國　　111 　年　　6 　　月　　30　　日
                  民事第二庭  法  官  賴映岑
以上正本係照原本作成。
如對本判決上訴，須於判決送達後20日內向本院提出上訴狀。
如委任律師提起上訴者，應一併繳納上訴審裁判費。
中　　華　　民　　國　　111 　年　　6 　　月　　30　　日
                              書記官  趙千淳


附表一
編號 發票人 受款人 發票日 （民國） 到期日（民國） 票面金額  （新臺幣） 票據號碼 1 賴天乙 賴王碧 張銘坤 95年9月30日 95年11月30日 1,200萬元 CH378895 


附表三
編號     土    地         抵 押 權 登 記 事 項   1 苗栗縣○○鎮○○段000地號土地  所有權人：賴王碧權利範圍：1分之1 登記次序：0000-000 權利種類：抵押權 收件年期：民國96年 字號：通苑資字第054320號 登記原因：設定 登記日期：96年11月2日 權利人：張哲豪 擔保債權總金額：新臺幣5,000,000元 債權額比例：全部1分之1 擔保債權種類及範圍：96年10月30日之金錢消費借貸 清償日期：99年8月30日 債務人及債務額比例：賴王碧，債務額比例全部 權利標的：所有權 設定權利範圍：全部1分之1 設定義務人：賴王碧 2 苗栗縣○○鎮○○段000地號土地  所有權人：賴王碧權利範圍：1分之1 登記次序：0000-000 權利種類：抵押權 收件年期：民國96年 字號：通苑資字第054330號 登記原因：設定 登記日期：96年11月2日 權利人：張哲豪 擔保債權總金額：新臺幣7,000,000元 債權額比例：全部1分之1 擔保債權種類及範圍：96年10月30日之金錢消費借貸 清償日期：98年2月28日 債務人及債務額比例：賴王碧，債務額比例全部 權利標的：所有權 設定權利範圍：全部1分之1 設定義務人：賴王碧